【裁判字號】    99,訴,238
【裁判日期】    991124
【裁判案由】    償還公費
【裁判全文】
臺中高等行政法院判決
                                       99年度訴字第238號
                                    99年11月17日辯論終結
原      告  陸軍專科學校
代  表  人  劉必棟
訴訟代理人  蔚中傑  律師
被      告  周家欽
            周郭淑卿
            鍾孟（原名鍾宇昇）
            鍾王梅芳
            羅章男
            羅通明
            甘光義
            全玉貴
            陳曉龍
            張慈美
            蔡如福
            蔡重有
            莫金明
            王志銘
            王金新
            蔡正吉
            蔡坤愿
            潘志德
            范秀桃
            林鴻輝
            林進源
            張仁威
            許媛淳
            林彥武
            林明文
            謝民彥
            吳淑月
            蔡昆晉
            蔡肇豐
            全志鎰
            全得生

上列當事人間因償還公費事件，原告提起行政訴訟。本院判決如
下︰
    主  文
原告之訴駁回。
訴訟費用由原告負擔。
    事實及理由
一、程序事項：本件被告周家欽、周郭淑卿、羅通明、甘光義、
    全玉貴、張慈美、蔡重有、王志銘、王金新、蔡正吉、蔡坤
    愿、潘志德、范秀桃、林鴻輝、林進源、張仁威、許媛淳、
    林明文、蔡昆晉、蔡肇豐、全志鎰及全得生等22人經合法通
    知，未於言詞辯論期日到場，核無民事訴訟法第386條所列
    各款情事，爰依原告聲請，就上開未到庭被告部分，由其一
    造辯論而為判決，合先敘明。
二、事實概要：緣被告周家欽、鍾孟、羅章男、甘光義、陳曉
    龍、蔡如福、莫金明、王志銘、蔡正吉、潘志德、林鴻輝、
    張仁威、林彥武、謝民彥、蔡昆晉、全志鎰等16人及黃志豪
    （已於民國88年11月5日死亡）原就讀於原告學校（原名陸
    軍士官學校，87年改制綜合高中，89年10月更名為國立陸軍
    高級中學，94年8月1日改制為陸軍專科學校），嗣因降級、
    無意願就讀等由，分別經原告予以開除學籍、退學或申請自
    願退學。原告主張依軍事學校預備學校軍費生公費待遇津貼
    發給及賠償辦法（原名國軍各軍事學校退學開除學生賠償費
    用辦法、國軍各軍事學校轉學退學開除學生賠償費用辦法）
    相關規定及兩造間所訂立之行政契約，上開被告等16人應賠
    償其在校期間費用，金額如訴之聲明所示。又被告周郭淑卿
    為被告周家欽之母、被告鍾王梅芳為被告鍾孟之母、被告
    羅通明為被告羅章男之父、被告全玉貴為被告甘光義之母、
    被告張慈美為被告陳曉龍之母、被告蔡重有為被告蔡如福之
    父、被告王金新為被告王志銘之父、被告蔡坤愿為被告蔡正
    吉之父、被告范秀桃為被告潘志德之母、被告林進源為被告
    林鴻輝之父、被告林明文為被告林彥武之父、被告吳淑月為
    被告謝民彥之母、被告蔡肇豐為被告蔡昆晉之父、被告全得
    生為被告全志鎰之父、被告許媛淳為已死亡學生黃志豪之母
    ，原告併以其應負連帶賠償責任為由，對之提起本件行政訴
    訟。
三、兩造聲明：
  (一)原告聲明求為判決：
    1.被告周家欽或周郭淑卿應給付原告新台幣4,000元，及自
      起訴狀繕本送達之翌日起至清償日止，按年息百分之5計
      算之利息。如其中任一被告已為清償，其他被告於清償範
      圍內免其責任。
    2.被告鍾孟或鍾王梅芳應給付原告新台幣158,020元，及
      自起訴狀繕本送達之翌日起至清償日止，按年息百分之5
      計算之利息。如其中任一被告已為清償，其他被告於清償
      範圍內免其責任。
    3.被告羅章男或羅通明應給付原告新台幣68,000元，及自起
      訴狀繕本送達之翌日起至清償日止，按年息百分之5計算
      之利息。如其中任一被告已為清償，其他被告於清償範圍
      內免其責任。
    4.被告甘光義或全玉貴應給付原告新台幣154,000元，及自
      起訴狀繕本送達之翌日起至清償日止，按年息百分之5計
      算之利息。如其中任一被告已為清償，其他被告於清償範
      圍內免其責任。
    5.被告陳曉龍或張慈美應給付原告新台幣85,000元，及自起
      訴狀繕本送達之翌日起至清償日止，按年息百分之5計算
      之利息。如其中任一被告已為清償，其他被告於清償範圍
      內免其責任。
    6.被告蔡如福或蔡重有應給付原告新台幣34,000元，及自起
      訴狀繕本送達之翌日起至清償日止，按年息百分之5計算
      之利息。如其中任一被告已為清償，其他被告於清償範圍
      內免其責任。
    7.被告莫金明應給付原告新台幣4,000元，及自起訴狀繕本
      送達之翌日起至清償日止，按年息百分之5計算之利息。
    8.被告王志銘或王金新應給付原告新台幣65,203元，及自起
      訴狀繕本送達之翌日起至清償日止，按年息百分之5計算
      之利息。如其中任一被告已為清償，其他被告於清償範圍
      內免其責任。
    9.被告蔡正吉或蔡坤愿應給付原告新台幣120,000元，及自
      起訴狀繕本送達之翌日起至清償日止，按年息百分之5計
      算之利息。如其中任一被告已為清償，其他被告於清償範
      圍內免其責任。
    10.被告潘志德或范秀桃應給付原告新台幣137,500元，及自
      起訴狀繕本送達之翌日起至清償日止，按年息百分之5計
      算之利息。如其中任一被告已為清償，其他被告於清償範
      圍內免其責任。
    11.被告林鴻輝或林進源應給付原告新台幣255,000元，及自
      起訴狀繕本送達之翌日起至清償日止，按年息百分之5計
      算之利息。如其中任一被告已為清償，其他被告於清償範
      圍內免其責任。
    12.被告張仁威應給付原告新台幣56,000元，及自起訴狀繕本
      送達之翌日起至清償日止，按年息百分之5計算之利息。
    13.被告許媛淳應給付原告新台幣593,000元，及自起訴狀繕
      本送達之翌日起至清償日止，按年息百分之5計算之利息
      。
    14.被告林彥武或林明文應給付原告新台幣56,000元，及自起
      訴狀繕本送達之翌日起至清償日止，按年息百分之5計算
      之利息。如其中任一被告已為清償，其他被告於清償範圍
      內免其責任。
    15.被告謝民彥或吳淑月應給付原告新台幣595,000元，及自
      起訴狀繕本送達之翌日起至清償日止，按年息百分之5計
      算之利息。如其中任一被告已為清償，其他被告於清償範
      圍內免其責任。
    16.被告蔡昆晉或蔡肇豐應給付原告新台幣559,008元，及自
      起訴狀繕本送達之翌日起至清償日止，按年息百分之5計
      算之利息。如其中任一被告已為清償，其他被告於清償範
      圍內免其責任。
    17.被告全志鎰或全得生應給付原告新台幣591,500元，及自
      起訴狀繕本送達之翌日起至清償日止，按年息百分之5計
      算之利息。如其中任一被告已為清償，其他被告於清償範
      圍內免其責任。
  (二)被告聲明求為判決：
    1.被告鍾孟、鍾王梅芳、甘光義、全玉貴、張慈美、蔡如
      福、蔡重有部分：同意原告請求。
    2.被告羅章男、陳曉龍、莫金明、許媛淳、林彥武、林明文
      、謝民彥、吳淑月部分：駁回原告之訴。
    3.被告周家欽、周郭淑卿、羅通明、王志銘、王金新、蔡正
      吉、蔡坤愿、潘志德、范秀桃、林鴻輝、林進源、張仁威
      、蔡昆晉、蔡肇豐、全志鎰、全得生部分：未提出聲明。
四、原告訴稱略以：
  (一)按國軍各軍事學校招考入學之學生可享受公費及軍官養成教
    育，於畢業後取得軍官任用資格，惟學生在校期間如遭退學
    或開除學者，應賠償其在校期間之費用，國防部就有關之賠
    償事宜訂有「國軍各軍事學校退學開除學生賠償費用辦法」
    ，嗣於93年7月27日修正為「軍事學校預備學校軍費生公費
    待遇津貼發給及賠償辦法」，該辦法係主管機關為確保國家
    培養軍事人才之目的及財政支出之合理性而訂立，作為自願
    接受公費軍事教育學生訂立行政契約之準據，即國軍各軍事
    學校就此招生事宜，選擇行政契約作為行為方式，與學生及
    家長達成賠償費用之行政契約。且經學校與公費學生訂立契
    約後，上開辦法即成為契約之內容，雙方當事人自應本誠信
    原則履行契約上之義務（司法院釋字第348號解釋、最高行
    政法院96年度判字第995號判決意旨參照）。是「國軍各軍
    事學校轉學退學開除學生賠償費用辦法」第1條第1項、第2
    條第1項、第3條第1項、第4條第1項第1款等規定與「軍事學
    校預備學校軍費生公費待遇津貼發給及賠償辦法」，乃為各
    軍事學校學生入學時與原告學校相互約定之契約內容，是學
    生因故遭學校開除或退學，自應依該賠償費用辦法履行其義
    務。
  (二)本件被告學生與被告家長均與原告訂有行政契約，而由被告
    學生享受公費及軍官養成教育，並可於畢業後取得軍官任用
    資格。準此，在兩造成立行政契約關係之情形下，被告學生
    與被告家長自應受國軍各軍事學校退學開除學生賠償費用辦
    法、軍事學校預備學校軍費生公費待遇津貼發給及賠償辦法
    及學生手冊等規定之拘束。又被告學生於在學期間，因降級
    、無意願就讀等由，分別經原告予以開除學籍、退學或申請
    自願退學在案，而無法繼續於原告學校就讀，依「軍事學校
    預備學校軍費生公費待遇津貼發給及賠償辦法」第9條第1項
    、第10條第1項、第12條及陸軍專科學校學則第53條規定，
    應賠償原告相關費用，而被告家長亦均與原告簽署賠償契約
    、公證書、切結書或保證書，是被告家長亦應對原告負相關
    費用之賠償責任。且被告學生與其被告家長間，乃具有同一
    給付目的，本於個別之發生原因，對原告各負全部之給付義
    務，屬不真正連帶債務關係，即其中任一被告已為清償，其
    他被告於清償範圍內免責任。被告等積欠之賠償金，幾經原
    告催繳，或為全部未清償，或僅為部分清償，乃依行政訴訟
    法第8條規定，提起本件訴訟，向被告等分別請求如訴之聲
    明所示金額。
五、被告答辯略以：
  (一)被告鍾孟、鍾王梅芳部分：對原告請求金額無意見，但希
    望能分期償還。
  (二)被告羅章男部分：被告父母已將欠款還清，且原告之前皆未
    通知，被告直至最近才收到原告通知。
  (三)被告甘光義、全玉貴部分：同意原告請求，但無力償還。
  (四)被告陳曉龍部分：被告目前另有債務，收入不多，並有子女
    須撫養，實無力償還。
  (五)被告張慈美部分：對原告請求金額無意見，但目前經濟狀況
    不佳，願意分期償還。
  (六)被告蔡如福、蔡重有部分：對原告請求金額無意見，但被告
    目前經濟困難，希望能分期償還。
  (七)被告莫金明部分：被告目前在監服刑，無法還款。
  (八)被告許媛淳部分：依行政程序法第131條規定，公法上請求
    權時效，因5年間不行使而消滅。本件自87年迄今已10餘年
    ，故原告之請求為無理由（鈞院99年度簡字第68號判決意旨
    參照）。
  (九)被告林彥武、林明文部分：被告所積欠原告之款項，之前係
    由被告林彥武之母負責處理，然於921地震前夕，被告林彥
    武之母即失蹤，被告等實不知該等欠款未完全清償。且迄今
    10餘年間，被告等亦未曾收受原告學校通知，是依行政程序
    法第131條第1項規定，及依鈞院99年度簡字第68號判決意旨
    ，本件原告請求權時效，應自行政程序法施行之日起算5年
    即告屆滿，原告迄至99年方提起本件行政訴訟，其請求權已
    因時效完成而消滅，原告之主張為無理由。
  (十)被告謝民彥、吳淑月部分：被告謝民彥希望能分期償還；被
    告吳淑月因健康不佳，無法工作，實無力還款。
  (十一)被告周家欽、周郭淑卿、羅通明、王志銘、王金新、蔡正吉
    、蔡坤愿、潘志德、范秀桃、林鴻輝、林進源、張仁威、蔡
    昆晉、蔡肇豐、全志鎰、全得生部分：均未於準備程序及言
    詞辯論到場，亦未以書面提出答辯。
六、本件兩造之爭點為：原告之償還公費請求權，是否已罹於時
    效而消滅？又原告對於被告等人請求賠償在校期間費用，有
    無理由？
七、按行政機關基於法定職權，為達特定之行政目的，於不違反
    法律規定之前提下，得與人民約定提供某種給付，並使接受
    給付者負合理負擔或其他公法上對待給付義務，而成立行政
    契約關係，有司法院釋字第348號解釋理由書可參。是國軍
    各軍事學校招考入學之學生可享受公費及軍（士）官養成教
    育，於畢業後取得軍（士）官任用資格，惟學生在校期間如
    遭退學或開除學籍者，應賠償其在校期間之費用，國防部就
    有關之賠償事宜訂有「國軍各軍事學校退學開除學生賠償費
    用辦法」，該辦法係主管機關為確保國家培養軍事人才之目
    的及財政支出之合理性而訂立，作為自願接受公費軍事教育
    學生訂立行政契約之準據，亦與法律規定無違，且國軍各軍
    事學校於甄試學生之招生簡章上已載明在校受訓期間，如因
    故遭學校開除學籍或退學者，應依照上開賠償費用辦法繳還
    在校期間所耗費用，則上開賠償費用辦法即成為契約之內容
    ，訂約當事人均有履行契約之義務。次按「國軍各軍事學校
    （院班）招考之學生報到入學後，經退學或開除學籍者，除
    符合本辦法免賠在校費用之規定外，均應賠償在校期間費用
    。」、「賠償在校費用之範圍及標準如左：一、薪餉：自入
    學之日起至核定退學或開除學籍之日止，就已發之全部數額
    計算之。二、主副食品價款：自入學之日起至核定退學或開
    除學籍之日止，依每月給與定量，以原領用時之規定價格折
    算之。三、服裝費：自入學之日起至核定退學或開除學籍之
    日止，依實際領用給與品種數量，照原製時之新品規定價格
    折算之，如為貸與品，按規定收繳，倘有欠繳者照原製時之
    新品規定價格折算之。四、教育訓練費：除初級部之學生外
    ，自入學之日起至核定退學或開除學籍之日止，以教育階層
    及各班次之人年教育經費基準核算之。」分別為80年8月28
    日修正國軍各軍事學校退學開除學生賠償費用辦法第1條第1
    項及第2條第1項（嗣於88年6月9日更名為「國軍各軍事學校
    轉學退學開除學生賠償費用辦法」，並將上開規定略作修正
    ，惟規範意旨相同；其後於93年7月27日更名為「軍事學校
    預備學校軍費生公費待遇津貼發給及賠償辦法」）所明定。
    依上，就讀國防部為辦理軍事教育所設立相關之軍事學校之
    學生，入學後受領公費及津貼，自應依上開規定履行義務及
    應遵行事項規定，如有違反如經開除學籍等事由，該軍事學
    校自得依上開規定，即依司法院釋字第348號解釋理由書所
    稱之行政契約關係，請求被開除學籍之學生，賠償在校期間
    之訓練及相關費用。
八、惟按「公法上之請求權，除法律有特別規定外，因五年間不
    行使而消滅。公法上請求權，因時效完成而當然消滅。」行
    政程序法第131條第1項及第2項定有明文。本件原告主張被
    告周家欽、鍾孟、羅章男、甘光義、陳曉龍、蔡如福、莫
    金明、王志銘、蔡正吉、潘志德、林鴻輝、張仁威、林彥武
    、謝民彥、蔡昆晉、全志鎰等16人，及黃志豪（已於88年11
    月5日死亡，原告依保證責任之法律關係對其母被告許媛淳
    請求）原就讀於原告學校(現改制為陸軍專科學校），嗣因
    降級、無意願就讀等由，分別經原告予以開除學籍、退學或
    申請自願退學，原告因行政契約對彼等所生償還公費請求權
    ，於退學生效日即得行使，如退學生效日於行政程序法90年
    1月1日施行前所發生，該賠償請求權原應類推適用民法總則
    一般消滅時效15年之規定（參照民法第125條），惟適用此
    15年時效後之殘餘期間，自行政程序法施行日起算，較行政
    程序法施行後所定5年期間為長，參照民法總則施行法第18
    條之規定，應自行政程序法施行日起適用行政程序法5年時
    效之規定，亦即該賠償請求權之時效應於95年1月1日完成，
    且該請求權於時效完成後即消滅，不待被告抗辯。
九、經查，關於被告周家欽、鍾孟、羅章男、甘光義、陳曉龍
    、蔡如福、莫金明、王志銘、蔡正吉、潘志德、林鴻輝、張
    仁威、林彥武、謝民彥、蔡昆晉、全志鎰等16人，及黃志豪
    就讀於原告學校，其退學日均為86至89年間(本院卷15頁原
    告製作之明細表及原告對被告之退學令函)，原告因行政契
    約對彼等所生償還公費請求權，於上開時日即得行使，依前
    述規定及說明，原告對該等被告之賠償請求權之時效於95年
    1月1日完成，且該請求權於時效完成後即消滅，無須被告抗
    辯。又上開被告自退學日至95年1月1日之期間，均未有向原
    告繳款之紀錄，此為原告所是承(同卷415頁準備程序筆錄)
    ，是原告對該等被告之賠償請求權之時效，業已時效完成而
    消滅，其他被告周郭淑卿、鍾王梅芳、羅通明、全玉貴、張
    慈美、蔡重有、王金新、蔡坤愿、范秀桃、林進源、林明文
    、吳淑月、蔡肇豐、全得生及許媛淳等15人，為被告周家欽
    等人之家長，均與原告簽署賠償契約、公證書、切結書或保
    證書，應對原告負相關費用之賠償責任，惟原告對主債務人
    被告周家欽等人之賠償請求權之時效，均因已時效完成而消
    滅，已無請求權，此部分應類推適用民法第307條之規定，
    債之關係消滅者，其債權之擔保及其他從屬之權利，亦同時
    消滅，原告自不得再向彼等依不真正連帶債務之法律關係，
    而請求給付。
十、至被告鍾孟於86年9月11日自原告學校退學(同卷22頁原告
    令函)，而其自退學日至95年1月1日之期間，並未有向被告
    繳款之紀錄，是原告對其賠償請求權之時效，於95年1月1日
    ，業已時效完成而消滅，有如上述，又公法上之請求權，因
    罹於時效而消滅，係屬絕對之消滅，與民事上之請求權，係
    採債務人抗辯權發生主義，非當然消滅請求權，有所不同，
    是原告對被告鍾孟之請求權，既因時效完成而消滅，不因
    事後彼此間再對同一賠償請求權之事由，予以簽訂協議書並
    經公證(同卷24-25頁)，被告鍾孟同意賠償原告19萬4千元
    ，並於97年12月8日起開始分期償還原告4千元，而使原告依
    行政契約關係，請求被鍾孟賠償請求權，得以回復，原告
    仍不得依該事由主張被告鍾孟對其有償還義務。另被告鍾
    孟、鍾王梅芳、甘光義、全玉貴、張慈美、蔡如福、及蔡
    重有等人，於本件準備程序或言詞辯論時，雖聲明同意原告
    請求，惟彼等又稱原告應同意其分期償還，或因經濟情況不
    佳，無力償還等語，按此是否附條件或期限之認諾，有無發
    生認諾之效力，已非無疑，又民事訴訟法第384條有關當事
    人於言詞辯論時為訴訟標的認諾，應本於其認諾為該當事人
    敗訴之判決，並未為行政訴訟法所準用，且原告本件公法上
    請求權已消滅，有如上述，則該等被告自無對已消滅之請求
    權，經承認而發生請求權回復之效力，自不得因該等被告有
    於準備程序或言詞辯論時有前開之陳述，而為彼等敗訴之判
    決，併予敘明。
十一、綜上所陳，原告所據以請求被告給付之請求權，既已因時效
    完成而消滅，有如上述，則原告本件訴之聲明1.至17.，請求
    被告各為給付其之金額及法定遲延利息，自難認為有理由，
    應予駁回。
十二、據上論結，本件原告之訴為無理由，依行政訴訟法第195條
    第1項後段、第98條第1項前段、第218條，民事訴訟法第385
    條第1項前段，判決如主文。

中    華    民    國    99    年    11    月    24    日
                臺中高等行政法院第四庭
                          審判長法  官  王  德  麟
                                法  官  林  秋  華
                                法  官  許  武  峰
以上正本證明與原本無異。
如不服本判決，應於判決送達後20日內向本院提出上訴書狀，其
未表明上訴理由者，應於提起上訴後20日內向本院提出上訴理由
書（須依對造人數附具繕本）；如於本判決宣示或公告後送達前
提起上訴者，應於判決送達後20日內補提上訴理由書（須附繕本
）。未表明上訴理由者，逕以裁定駁回。
中    華    民    國    99    年    12    月     3    日
                                書記官  許  騰  云

司法院資訊處製作；財團法人民間司法改革基金會備份。
